【裁判字號】    94,訴,730
【裁判日期】    951030
【裁判案由】    返還不當得利
【裁判全文】
臺灣新竹地方法院民事判決               94年度訴字第730號
原      告  乙○○
( 即庚○○  丁○○
之承受訴訟  丙○○
人)         己○○
訴訟代理人  蘇明淵律師
            謝孟儒律師
原      告  戊○○
(即 庚○○
之承受訴訟
人)
被      告  甲○○
訴訟代理人  陳景新律師
上列當事人間返還不當得利事件，本院於民國95年10月19日辯論
終結，判決如下：
    主  文
被告應給付原告新臺幣壹佰柒拾萬元及自九十四年十二月二十日
起至清償日止，按年息百分之五計算之利息。
訴訟費用由被告負擔。
本判決第一項於原告以新臺幣伍拾柒萬元為被告供擔保後，得假
執行。但被告如於假執行程序實施前，以新臺幣壹佰柒拾萬元為
原告預供擔保，得免為假執行。
    事  實
一、原告方面：
(一)聲明：求為判決如主文第1 項所示及為以供擔保為條件之假
    執行宣告。
(二)陳述：被告為訴外人庚○○之女婿，訴外人庚○○造年罹患
    癡呆症，並經本院於民國83年間宣告為禁治產人，被告明知
    庚○○為禁治產人，仍於87年7月9日誘騙其至新竹縣芎林鄉
    農會辦理貸款新台幣 (下同)200 萬元，並於87年7 月9日以
    電匯方式，將上開金額匯入被告之帳戶予以使用，被告上開
    詐欺犯行，業經本院以93年度訴字第108 號刑事案件為有罪
    判決在案，惟被告於上開刑事案件中，除已清償30萬元外，
    並未再為任何清償，為此爰依民法第179條之規定，請求被
    告返還原告170萬元及自94年12月20日起至清償日止，按年
    息百分之5計算之利息。
二、被告方面：
(一)聲明：原告之訴駁回，若受不利之判決，願供擔保免於假執
    行。
(二)陳述：
1、被告於87年7月9日取得芎林農會200萬元之貸款後，於同日簽
   發面額165萬元之支票給徐昌正，由徐昌正之妻陳月嫦兌領，
   代原告支付委任徐昌正處理塗銷抵押權之部分報酬；被告嗣
   於87年10月9日以現金返還原告5萬元，87年12月9日匯款返還
   30萬元，以上事實，業經證人徐昌正於本院93年度訴字第108
   號詐欺案件審理中證稱明白。
2、再查原告係83年由台灣新竹地方法院檢察署檢察官提出禁治
   產之聲請，法院於84年10月26日為禁治產之宣告後，直至90
   年5月31日始登記於戶籍資料，故被告於87、88年間仍不知原
   告為禁治產人。
3、由以下事證，可徵原告平日並無癡憨之相：
上開刑事案件中，檢察官於偵查中訊問庚○○時，其對於訊問
內容之應對均尚稱明瞭、流暢，其神色亦無痴憨之相，常人實難
認庚○○係受禁治產宣告之人。
前揭偵查案件證人林美慧即芎林鄉農會貸款部門之承辦人員亦
到庭證稱無法查覺庚○○之智能、判斷力低於一般人。
原告乙○○於84年10月23日及88年1 月18日擔任庚○○向芎林
農會借款之連帶保證人，足徵當時原告乙○○亦未查覺庚○○神
智不如常人。
證人林金龍於偵查中亦證明在88年底以前，庚○○之智能、判
斷力與常人無異。
證人即農會職員萬鴻發亦於前揭偵查中到庭供稱，並未查覺庚○○之智能、判斷力低於常人。
庚○○於83年經檢察官向法院聲請宣告禁治產，唯其仍於83年
4月15日將所有坐落芎林鄉○○段96-9、96-19地號土地出售與訴
外人羅士清，足以證明83年庚○○被聲請宣告禁治產時，告訴人
、告發人及其他親友，並未查覺庚○○之智能、判斷力不如常人
。況證人羅士清及其妻子黃銹蘭均於上刑事案件證稱庚○○具有
處理事務之能力。
    理  由
一、程序方面：
1、查本件原告於訴訟進行中病於94年11月2日去世，此有原告除
   戶之戶籍謄本可查，故乙○○、丁○○、丙○○、己○○依
   據民事訴訟法第175條第1 項規定，聲明承受訴訟，續行訴訟
   ，核無不合，至原告戊○○部分，本院則依民事訴訟法第178
   條規定，以裁定命其續行訴訟，併予敘明。
2、按訴狀送達後，原告不得將原訴變更或追加他訴，但請求之
   基礎事實同一或擴張或減縮應受判決事項之聲明者，不在此
   限，民事訴訟法第255條第1項第3款定有明文。本件原告起訴
   時原請求被告應給付新臺幣（下同）270萬元及自94年7月20
   日起至清償日止按年息百分之5計算之利息，嗣於訴訟中減縮
   訴之聲明為：被告應給付170萬元，及上述利息，核屬減縮應
   受判決事項之聲明，應予准許，合先敘明。
3、本件原告戊○○經合法通知，未於言詞辯論期日到場，核無
   民事訴訟法第386條所列各款情形，爰依被告之聲請，由其一
   造辯論而為判決。
二、得心證之理由：
1、揆諸兩造之陳述及答辯，本件之爭點即為庚○○於87年7月9
   日，向新竹縣芎林鄉農會貸款200萬元時，是否處於精神耗弱
   之狀態？
2、經查：
(一)原告庚○○於83年間，經由台灣新竹地方法院檢察署檢察官
    為聲請人，向本院提出原告為禁治產之聲請，經本院於84年
    10月26日為禁治產之宣告之情，有本院83年度禁字第52號裁
    定在卷可佐。雖被告辯稱不知原告庚○○之精神狀態，且參
    酌上開證人之證述，可知庚○○智能、判斷力與常人無異，
    足以處理自己之事務云云。惟：觀諸本院禁治產事件之原委
    ，係於83年間，因台灣新竹地方法院檢察署檢察官，於偵辦
    案件中，發現庚○○屬輕度癡症，無能力管理自己之財產，
    恐其家產遭不當處理，無法保障自身權益，故基於公益而身
    向本院聲請，且於該事件精神鑑定中，鑑定人對於庚○○之
    心神狀況亦稱：說話尚可溝通，一般常識很差，判斷力差，
    依個案會談時的表達能力與日常生活的處理能力，其智能應
    在輕度智能不足範圍，但在對外事務處理方面很差，社會功
    能很差，屬精神耗弱之人等情，有上開裁定可參，本院併審
    酌庚○○與乙○○於前開被告刑事案件中所為之陳述，雖就
    一般溝通表達及理解能力方面表現尚可，然有關較深澀、須
    反覆解釋始能理解之問題，則有明顯受困於智能而無法回答
    ，並維持一貫、長久記憶等情形，是鑑定人前開之鑑定應符
    其真實之心神狀況，故庚○○應屬精神耗弱、致無法處理自
    己事務之人無疑。
(二)又庚○○領有身心殘障手冊，庚○○於82年間，亦曾至行政
    院衛生署桃園療養院作殘障鑑定，於82 年8月11日經智力測
    驗結果：語言智商49分、操作智商58分、總智商51分，屬於
    中度智能不足範圍之情，有身心殘障手冊及行政院衛生署桃
    園療養院94年7月13日之桃療醫字第0940003340 號函，附於
    本院93年度訴字第108 號被告之刑事案件卷可參，且關於心
    神等狀態，係形諸於日常生活之一切表現，被告既為庚○○
    之女婿，並與其共住過一段時日，生活種種之相處及溝過，
    定能發現庚○○心神方面有異常人之狀態，是被告辯稱不知
    上情，並以於辦理貸款斯時，庚○○並未就宣告禁治產部分
    予以登記云云，顯不足採。
(三)再被告辯稱有關貸款200萬元部分，係為償還庚○○應允訴
    外人徐昌正辦理塗銷抵押權之報酬云云，惟：庚○○經宣告
    為禁治產之人，係由乙○○擔任其監護人之情，有戶籍謄本
    可佐，姑不論貸款斯時，庚○○已屬精神耗弱之人，無法自
    行處理事務，而身為其監護人之乙○○亦不知此事，是否確
    有應允貸款之事，已非無疑，況證人徐昌正就有關報酬 300
    萬元之約定係與何人為之、如何交付及是否有後酬予被告之
    情，不僅前後所述不一，並與被告說詞相違，且關於委任證
    人徐昌正辦理塗銷抵押之土地，原抵押權人並無不同意塗銷
    或特別為難，致須特別委人辦理之情，亦經證人即塗銷該筆
    土地之抵押權人賴錦煥證述無疑，此參上開刑事卷自明，故
    是始確有約定塗銷抵押權之報酬，即屬可議，證人徐昌正之
    證詞除有前述矛盾之外，亦與一般社會交易常情不符，而不
    可採信。
(四)至有關庚○○被宣告禁治產之後，雖屢有契約交易及金融借
    貸行為，並經與之為法律行為之相對人即被告上述之證人於
    刑事卷中證稱庚○○之精神狀態良好云云。然細究上開證人
    之證述情節，均僅就交易及借貸標的，形式上與庚○○確認
    ，若干法律行為或有賴庚○○之其他陪同家屬進一步了解，
    或受限於庚○○所使用之語言而未做更進一步之深談等節，
    致流於片面，而庚○○雖為受禁治產宣告之人，然尚有基本
    之溝通能力，已如前述，是上開證人所為之證詞，雖與真實
    無間，然並無法確定庚○○係己身明瞭並經辦上開法律行為
    ，而具有處理事務之能力，故被告所提之上開證人證言，尚
    無法為被告有利之認定。
三、綜上，被告明知原告庚○○於87年7月9日，向新竹縣芎林鄉
    農會貸款200 萬元時，係處於精神耗弱之狀態，仍帶領其為
    之，並於87年7月9日以電匯方式，將上開貸得金額匯入被告
    之帳戶予以使用，顯有無法律上之原因而受有利益，並致原
    告受有損害，故原告依據民法第179 條規定，請求被告返還
    170萬元 (即200萬元扣除被告已清償之30 萬元)及自94年12
    月20日起至清償日止，按年息百分之5 計算之遲延利息部分
    ，為有理由，應予准許。
四、原告及被告均陳明願供擔保，聲請宣告假執行及免於假執行
    ，核無不合，爰分別酌定相當擔保金額准許之。
五、因本案事證已臻明確，兩造其餘主張陳述及所提之證據，均
    毋庸再予審酌，附此敘明。
六、結論：原告之訴為有理由，依民事訴訟法第385條第1項前段
    、第78條、第390條第2項、第392條第2項，判決如主文。
中    華    民    國    95    年    10    月    30    日
                  民事第二庭    法  官  彭淑苑
以上正本係照原本作成。
如對本判決上訴，須於判決送達後20日內向本院提出上訴狀。
中    華    民    國    95    年    10    月    30    日
                                書記官  張永榮


司法院資訊處製作；財團法人民間司法改革基金會備份。
